【裁判字號】    99,簡,497
【裁判日期】    991203
【裁判案由】    爆竹煙火管理條例
【裁判全文】
臺北高等行政法院判決
                                       99年度簡字第497號
原      告  簡牡丹即宜佳昌食品行
被      告  宜蘭縣政府
代  表  人  林聰賢（縣長）住同上
上列當事人間爆竹煙火管理條例事件，原告不服內政部中華民國
99年5 月26日臺內訴字第0990071845號訴願決定，提起行政訴訟
，本院判決如下：
    主      文
原告之訴駁回。
訴訟費用由原告負擔。
    事實及理由
一、程序事項：
    本件屬不服行政機關所為罰鍰處分而涉訟，其標的金額為新
    臺幣（下同）3 萬元，係在40萬元以下，依民國99年1 月13
    日修正公布，同年5 月1 日施行之行政訴訟法第229 條第1
    項第2 款規定，應適用簡易程序，並依同法第233 條規定，
    得不經言詞辯論，合先敘明。
二、事實概要：
    原告於宜蘭縣五結鄉○○村○○路○段385 號經營宜佳昌食
    品行，經被告所屬消防局稽查人員於99年2 月3 日查獲原告
    販售未加認可標示摔炮類以外之一般爆竹煙火，計有雙龍牌
    連珠炮2 串、小高空煙火4 支，遂當場開立舉發違反爆竹煙
    火管理條例案件通知單予原告；經被告審認原告違反爆竹煙
    火管理條例第7 條第1 項規定，乃依同條例第20條、第27條
    第1 項第1 款規定，以99年2 月25日府授消預字第09900018
    22號處分書（下稱原處分）處原告罰鍰3 萬元，並沒入上開
    爆竹煙火。原告不服，提起訴願，經決定駁回，遂提起本件
    行政訴訟。
三、原告起訴略以：
  (一)原告經營上開商店，長年從事糕餅業等買賣為主，近年來因
    經濟不景氣，為貼補家用，便利鄰里，販售爆竹商寄賣之小
    額量爆竹，供左鄰右舍過年需要，常有因往年未銷售而積存
    之情事，原告所在地處偏遠，從未有消防局人員派員宣導販
    售爆竹煙火須附加認可標示。原告於清理時發現有多年未售
    出之未開封雙龍牌連珠炮2 串、小高空煙火4 支，遂將之置
    於桌面牆壁邊，並未公開陳售。被告未依爆竹煙火管理條例
    第8 條第1 項第1 款規定限期原告改善，即不採原告所陳事
    項，逕以原處分而為裁罰；實則原告僅係臨時少量販售一般
    爆竹煙火，並非專營販賣，請從寬認定。
  (二)爆竹煙火管理條例第7 條第1 項規定：「販賣一般爆竹煙火
    ，應向中央主管機關申請型式認可及個別認可，經發給型式
    認可證書及附加認可標示後，始得為之。」乃以形式認可及
    個別認可之申請而言。有關本件認事用法，原處分顯有過當
    和不適格；被告未基於無罪推定原則及善良風俗習慣，而以
    個人主觀行政裁量判定，影響原告家庭經濟生活穩定甚鉅。
    訴願決定之心證形成極端偏重官官相護，有集體戕害原告為
    頑固刁民之嫌等情。並聲明求為判決撤銷訴願決定及原處分
    。
四、被告則抗辯略以：
  (一)按爆竹煙火管理條例第2條、第7條第1項及第27條第1 項第1
    款分別規定：「本條例所定爆竹煙火，係供節慶、娛樂及觀
    賞之用，不包括信號彈、煙霧彈或其他類似物品，其分類如
    下：一高空煙火：指煙火主體直徑在7.5 公分以上，其火藥
    作用時垂直方向射程在75公尺以上者。二一般爆竹煙火：指
    前款以外，其火藥作用後會產生火花、旋轉、飛行、爆音或
    煙霧等現象者。前項第2 款所定一般爆竹煙火，其種類如下
    ：一、火花類。二旋轉類。三行走類。四飛行類。五升空類
    。六爆炸音類。七煙霧類。八摔炮類。九其他類。」「販賣
    一般爆竹煙火，應向中央主管機關申請型式認可及個別認可
    ，經發給型式認可證書及附加認可標示後，始得為之。」「
    違反本條例規定製造、儲存或販賣之爆竹煙火，其成品、半
    成品、原料及製造機具，直轄市、縣（市）主管機關應逕予
    沒入。依前項規定沒入之製造機具及有認可標示之爆竹煙火
    ，得變賣或拍賣予合法之業者；未有認可標示之爆竹煙火成
    品、半成品及原料，應於拍照存證並記載其數量後銷毀之。
    」「有下列各款情事之一者，處新臺幣3 萬元以上15萬元以
    下罰鍰：一販賣未附加第7條第1項所定認可標示之一般爆竹
    煙火，…。」
  (二)被告所屬消防局稽查人員於99年2月3日至宜蘭縣五結鄉○○
    村○○路○段385 號原告經營之宜佳昌食品行進行消防檢查
    ，查獲原告販售未附加認可標示摔炮類以外之一般爆竹煙火
    計有雙龍牌連珠炮2串、小高空煙火4支，遂當場開立舉發違
    反爆竹煙火管理條例案件通知單予原告。原告違反爆竹煙火
    管理條例第7條第1 項規定，乃依同條例第20條、第27條第1
    項第1款規定作成原處分，並無不當。
  (三)關於原告主張各節；原告確為宜佳昌食品行負責人，違規販
    售未附加認可標示之爆竹煙火，違法事實明確，有卷附照片
    影本及談話紀錄可稽；雖原告稱該竹煙火並未公開販售，惟
    被告查獲上開爆竹煙火之場所為營業場所，原告自有公開陳
    列販售之事實行為，然原告將之隱於桌面牆壁邊，有逃避檢
    查處罰之事實，原處分並無不當；原告稱依爆竹煙火管理條
    例第8 條規定應予限期改善，惟該規定係一般爆竹煙火型式
    認可規定，與原告違反之同條例第7條第1項規範主體不同，
    原告販售未附加認可標示之爆竹煙火，違規事實存在，且爆
    竹煙火管理條例第7條第1項並無限期改善規定，原告所陳係
    屬對法規之誤解；關於原告指摘訴願決定偏頗乙節，原告經
    查獲本案之違規時間為99年2月3日，而爆竹煙火管理條例早
    於92年12月24日即公佈施行，原告自91年5月4日進貨販售爆
    竹煙火，至查獲時已販售8、9年之久，違規事實長久存在，
    自無由一再推託不知法令等語。並聲明求為判決駁回原告之
    訴。
五、本件兩造爭執要點為被告審認原告違反爆竹煙火管理條例第
    7條第1項之規定，而適用同條第27條第1 項作成原處分予以
    裁罰有無違法？
六、本院判斷如下：
  (一)按行為時爆竹煙火管理條例第2 條規定：「本條例所定爆竹
    煙火，係供節慶、娛樂及觀賞之用，不包括信號彈、煙霧彈
    或其他類似物品，其分類如下：一高空煙火：指煙火主體直
    徑在7.5 公分以上，其火藥作用時垂直方向射程在75公尺以
    上者。二一般爆竹煙火：指前款以外，其火藥作用後會產生
    火花、旋轉、飛行、爆音或煙霧等現象者。前項第2 款所定
    一般爆竹煙火，其種類如下：一火花類。二旋轉類。三行走
    類。四飛行類。五升空類。六爆炸音類。七煙霧類。八摔炮
    類。九其他類。」第7 條第1 項：「販賣一般爆竹煙火，應
    向中央主管機關申請型式認可及個別認可，經發給型式認可
    證書及附加認可標示後，始得為之。」第20條第1 項規定：
    「違反本條例規定製造、儲存或販賣之爆竹煙火，其成品、
    半成品、原料及製造機具，直轄市、縣（市）主管機關應逕
    予沒入。」第27條第1 項第1 款規定：「有下列各款情事之
    一者，處新臺幣3 萬元以上15萬元以下罰鍰：一販賣未附加
    第7 條第1 項所定認可標示之一般爆竹煙火，或違反第14條
    第1 項規定，擅自施放高空煙火。」
  (二)經查：
    1.原告係前開商店負責人，經被告所屬消防局稽查人員於99
      年2月3日當場查獲販售未加認可標示摔炮類以外之一般爆
      竹煙火，計有雙龍牌連珠炮2串、小高空煙火4支，被告乃
      作成原處分予以裁罰，原告不服提起訴願，經決定駁回等
      情，有原告商業登記基本資料（見本院卷第5 頁）、被告
      所屬消防局工作紀錄簿（見原處分卷第9 頁）、違法儲存
      （販賣）爆竹煙火案件談話紀錄（見原處分卷第28頁）、
      被告違反爆竹煙火管理條例案件扣留單及扣留爆竹煙火清
      冊（見原處分卷第6、7頁）、被告消防局人員查獲實物照
      片（見訴願卷第26至29頁）、被告消防局舉發違反爆竹煙
      火管理條例案件通知單（見本院卷第12頁背面）、原處分
      （見本院卷第12頁）、訴願決定（見本院卷第10、11頁）
      在卷可稽。
    2.原告雖主張被查獲之上開鞭炮、煙火係多年前他人託售而
      未賣出，而置於桌面牆壁邊，並無公開陳售云云。然原告
      所稱他人託售乙節，雖提出91年5 月間之收貨單為證，但
      觀之該收貨單所列之品名，明顯無前揭小高空煙火，至於
      收貨單所載之「連炮」是否確與本件查獲之上開連珠炮俱
      屬同批次進貨，並無實據可證。再稽之原告於99年2 月3
      日當場查獲受訪談時，已陳稱：其持有被查獲之鞭炮、煙
      火乃供賣給民眾之用，且係自98年1 月開始販賣等語在卷
      （見原處分卷第22頁反面），尤難憑認原告上開辯解，信
      實可採。況且前引爆竹煙火管理條例第7 條所謂販賣並不
      以販入與賣出，二者兼俱為必要，倘意圖出售而販入持有
      ，雖尚未賣出，仍成立販賣之行為（最高法院67年台上字
      第2500號刑事判例意旨參照）。是以原告上開主張，仍無
      從為有利之認定。
    3.原告雖復主張被告應先依爆竹煙火管理條例第8 條第1 項
      第1 款規定限期原告改善，不得逕予處罰，且原告地處偏
      僻，被告從未前來宣導上開條例規定云云。然揆諸92年12
      月24日公布施行之爆竹煙火管理條例第8 條第1 項第1 款
      ：「一般爆竹煙火之型式認可，有下列情形之一者，得予
      廢止：一未依規定附加認可標示或附加方式不合規定，經
      限期改善，屆期未改善。」之規定，足認係就已獲核准發
      給型式認可證書及附加認可標示，而未依規定附加認可標
      示或附加方式不合規定之情形為規範，明顯與原告上開違
      規行為不符，原告此部分之主張，容有誤解，不能採取。
      至於原告指稱：被告未宣導上開條例乙節，因依行政罰法
      第8 條前段：「不得因不知法規而免除行政處罰責任。」
      之規定，原告不能以其不知上開規定，而主張免責。又衡
      諸爆竹煙火未經管理，極易導致災害發生，危害人民生命
      財產及公共安全，法律既已明確規範其違反之要件及效果
      ，被告自應據以執行，方符依法行政原則。是故原告未經
      核准販賣爆竹煙火之行為，顯已影響公共安全之維護，且
      其經營商店販售貨物，原應注意並查悉販賣爆竹、煙火須
      經許可之有關程序，並遵照辦理，不得貿然擅自為之。故
      本件原告縱使確實因不知上開規定而觸法，核其行為情節
      ，仍難謂不具非難性，自無從依行政罰法第8 條但書，免
      除其處罰。
    4.綜觀上開事證，原告未向中央主管機關申請型式認可及個
      別認可，經發給型式認可證書及附加認可標示，而販賣上
      開屬於一般爆竹煙火類之連珠炮及高空煙火，核已違反爆
      竹煙火管理條例第7 條之規定甚明。從而，被告適用同法
      第20條第1 項及第27條第1 項第1 款規定，裁處最低額度
      之罰鍰3 萬元並予沒入上開查獲之連珠炮及煙火，認事用
      法均屬有據，且無違反比例原則之處。
七、綜上所述，本件原處分並無違法，訴願決定予以維持，核無
    不合，原告訴請撤銷，為無理由，應予駁回。
據上論結，本件原告之訴為無理由，依行政訴訟法第236條、第2
33條第1項、第98條第1項前段，判決如主文。
中    華    民    國    99    年    12    月    3     日
                    臺北高等行政法院第二庭
                                    法  官  蔡  紹  良
上為正本係照原本作成。
本件以訴訟事件所涉及之法律見解具有原則性者為限，始得於本
判決送達後20日內向本院提出上訴狀並表明上訴理由，如已於本
判決宣示後送達前提起上訴者，應於判決送達後20日內補具上訴
理由（均按他造人數附繕本），且經最高行政法院許可後方得上
訴。
中    華    民    國    99    年    12    月    3     日
                                    書記官  林  俞  文

司法院資訊處製作；財團法人民間司法改革基金會備份。
